ACORDAO-COMPLETO-2528048

ACÓRDÃO 713/2022 ATA 11/2022 - PLENÁRIO

VISTOS, relatados e discutidos estes autos que, no presente momento, tratam de embargos de declaração opostos pelo Consórcio Conpar, com a OAS S.A., Construtora OAS S.A., Construtora Norberto Odebrecht S.A. (atual CNO S.A.) , UTC Engenharia S.A., além de César Ramos Rocha, Marcelo Bahia Odebrecht, Márcio Faria da Silva, Rogério Santos de Araújo, Ricardo Ribeiro Pessoa, José Adelmário Pinheiro Filho, Agenor Franklin Magalhães Medeiros e Francisco Pais, em face do Acórdão 2.681/2021 proferido pelo Plenário do TCU, ao julgar irregulares as contas desses responsáveis para condená-los ao pagamento do correspondente débito, aplicando-lhes, ainda, a subjacente multa legal prevista no art. 57 da Lei n.º 8.443, de 1992, diante do superfaturamento no Contrato n.º 0800.0035013.07.2 (CT-101) celebrado entre a Petróleo Brasileiro S.A. (Petrobras) e o referido Consórcio Conpar para a execução das obras junto à Refinaria Presidente Getúlio Vargas no Estado do Paraná (Repar) sob o valor original de R$ 1.527.535.486,93;
ACORDAM os Ministros do Tribunal de Contas da União, reunidos em Sessão do Plenário, ante as razões expostas pelo Relator, em:
9.1. conhecer dos presentes embargos de declaração opostos pelo Consórcio Conpar, com a OAS S.A., Construtora OAS S.A., Construtora Norberto Odebrecht S.A. (atual CNO S.A.) , UTC Engenharia S.A., além de César Ramos Rocha, Marcelo Bahia Odebrecht, Márcio Faria da Silva, Rogério Santos de Araújo, Ricardo Ribeiro Pessoa, José Adelmário Pinheiro Filho, Agenor Franklin Magalhães Medeiros e Francisco Pais, em face do Acórdão 2681/2021-TCU-Plenário, nos termos do art. 34 da Lei n.º 8.443, de 1992, e do art. 287 do RITCU, para, no mérito, rejeitá-los;
9.2. enviar a cópia do presente Acórdão, com o Relatório e a Proposta de Deliberação, aos ora embargantes, para ciência; e
9.3. promover o envio do presente processo à Seses para o subsequente sorteio do Ministro-Relator em prol da futura apreciação dos recursos de reconsideração acostados às Peças 556, 583, 609 e 610 contra o Acórdão 2681/2021-TCU-Plenário, promovendo o célere prosseguimento do feito pelo subsequente envio do processo à Serur para a análise sobre os aludidos recursos de reconsideração.

Embargos de declaração contra acórdão que julgou irregulares as contas dos embargantes, com condenação em débito e multa, em razão de superfaturamento em contrato para a execução das obras junto à Refinaria Presidente Getúlio Vargas no Estado do Paraná (Repar).

Petróleo Brasileiro S.A. (Petrobras).

3. Embargantes: OAS S.A. (CNPJ 14.811.848/0001-05); Construtora OAS S.A. (CNPJ 14.310.577/0001-04); UTC Engenharia S.A. (CNPJ 44.023.661/0001-08); Consórcio Conpar (CNPJ 08.968.718/0001-88); Construtora Norberto Odebrecht S.A. (CNPJ 15.102.288/0001-82); César Ramos Rocha (CPF XXX.752.091-XX); Marcelo Bahia Odebrecht (CPF XXX.956.235-XX); Márcio Faria da Silva (CPF XXX.670.006-XX); Rogério Santos de Araújo (CPF XXX.916.527-XX); Ricardo Ribeiro Pessoa (CPF XXX.870.395-XX); José Adelmário Pinheiro Filho (CPF XXX.105.635-XX); Agenor Franklin Magalhães Medeiros (CPF XXX.787.575-XX); Francisco Pais (CPF XXX.502.887-XX).

Augusto Nardes e Aroldo Cedraz.

13.1. Ministros presentes: Ana Arraes (Presidente), Walton Alencar Rodrigues, Benjamin Zymler, Augusto Nardes, Aroldo Cedraz, Bruno Dantas e Antonio Anastasia.
13.2. Ministros que alegaram impedimento na Sessão: Augusto Nardes e Aroldo Cedraz.
13.3. Ministros-Substitutos presentes: Augusto Sherman Cavalcanti, Marcos Bemquerer Costa, André Luís de Carvalho (Relator) e Weder de Oliveira.

ANDRÉ DE CARVALHO

Ministro-Substituto André Luís de Carvalho.

Trata-se, no presente momento, de embargos de declaração opostos pelo Consórcio Conpar, com a OAS S.A., Construtora OAS S.A., Construtora Norberto Odebrecht S.A. (atual CNO S.A.) , UTC Engenharia S.A., além de César Ramos Rocha, Marcelo Bahia Odebrecht, Márcio Faria da Silva, Rogério Santos de Araújo, Ricardo Ribeiro Pessoa, José Adelmário Pinheiro Filho, Agenor Franklin Magalhães Medeiros e Francisco Pais, em face do Acórdão 2.681/2021 proferido pelo Plenário do TCU, ao julgar irregulares as contas desses responsáveis para condená-los ao pagamento do correspondente débito, aplicando-lhes, ainda, a subjacente multa legal prevista no art. 57 da Lei n.º 8.443, de 1992, diante do superfaturamento no Contrato n.º 0800.0035013.07.2 (CT-101) celebrado entre a Petróleo Brasileiro S.A. (Petrobras) e o referido Consórcio Conpar para a execução das obras junto à Refinaria Presidente Getúlio Vargas no Estado do Paraná (Repar) sob o valor original de R$ 1.527.535.486,93.
2.	O aludido Acórdão 2.681/2021 teria sido proferido pelo Plenário do TCU nos seguintes termos:
" (...) 9.1. acolher as alegações de defesa apresentadas por Alan Kardec Pinto, Mauricio de Oliveira Guedes e Cláudio Romeo Schlosser, além do espólio de César de Araújo Mata Pires, e, assim, promover a exclusão das suas responsabilidades na presente relação processual, diante dos elementos de convicção até aqui obtidos pelo TCU;
9.2. rejeitar as alegações de defesa apresentadas por Marcelo Bahia Odebrecht, Márcio Faria da Silva, Rogério Santos de Araújo, César Ramos Rocha, José Adelmário Pinheiro Filho, Agenor Franklin Magalhães Medeiros, Ricardo Ribeiro Pessoa, José Sérgio Gabrielli de Azevedo, Renato de Souza Duque, Pedro José Barusco Filho, Paulo Roberto Costa, José Carlos Cosenza e Francisco Pais, além do Consórcio Conpar (se subsistente) , da Construtora Odebrecht S.A., da UTC Engenharia S.A., da Construtora OAS S.A. e da OAS S.A;
9.3. julgar irregulares as suas contas de Marcelo Bahia Odebrecht, Márcio Faria da Silva, Rogério Santos de Araújo, César Ramos Rocha, José Adelmário Pinheiro Filho, Agenor Franklin Magalhães Medeiros, Ricardo Ribeiro Pessoa, José Sérgio Gabrielli de Azevedo, Renato de Souza Duque, Pedro José Barusco Filho, Paulo Roberto Costa, José Carlos Cosenza e Francisco Pais, além do Consórcio Conpar (se subsistente) , da Construtora Odebrecht S.A., da UTC Engenharia S.A., da Construtora OAS S.A. e da OAS S.A, nos termos dos arts. 1º, I, 16, III, alíneas 'b', 'c' e 'd', e 19, caput, da Lei n.º 8.443, de 1992, para condená-los solidariamente ao pagamento do correspondente débito, com a atualização monetária e os juros de mora calculados desde as datas informadas até o efetivo recolhimento, sem prejuízo de, ante a efetiva comprovação do respectivo acordo judicial de colaboração premiada, com a subjacente leniência, suspender a subsequente execução desta condenação em favor aí, apenas, dos responsáveis-colaboradores diante do subjacente respeito aos acordos firmados judicialmente junto ao Ministério Público Federal, com vistas a lhes assegurar o eventual benefício de ordem sobre o ressarcimento ao erário em sintonia, aí, com a fundamentação do Acórdão 483/2017-TCU-Plenário para, assim, a obter a efetiva priorização da cobrança judicial do débito em desfavor, preferencialmente, dos responsáveis não-colaboradores como realizado, por exemplo, pelo Acórdão 2688/2020-TCU-Plenário, fixando o prazo de 15 (quinze) dias, contados da notificação, para que comprovem perante o Tribunal, nos termos do art. 214, III, 'a', do RITCU, o recolhimento da referida dívida em favor da Petróleo Brasileiro S/A, na forma da legislação em vigor, sob as seguintes condições:
9.3.1. débitos sob a responsabilidade solidária de Marcelo Bahia Odebrecht, Márcio Faria da Silva, Rogério Santos de Araújo, César Ramos Rocha, José Adelmário Pinheiro Filho, Agenor Franklin Magalhães Medeiros, Ricardo Ribeiro Pessoa, José Sérgio Gabrielli de Azevedo, Renato de Souza Duque, Pedro José Barusco Filho, Paulo Roberto Costa, José Carlos Cosenza e Francisco Pais,  além do Consórcio Conpar (se subsistente) , da Construtora Odebrecht S.A., da UTC Engenharia S.A., da Construtora OAS S.A. e da OAS S.A decorrentes da celebração indevida do Termo Aditivo n.º 11, pelos seguintes valores:
	Data da Ocorrência
	Débito (em R$) 

	25/7/2010
	6.907.476,73

	25/8/2010
	7.132.720,82

	25/8/2010
	42.983.802,42

	25/9/2010
	14.543.190,09

	25/10/2010
	14.031.967,29

	25/11/2010
	9.788.757,85

	25/12/2010
	8.869.007,23

	25/1/2011
	5.917.291,76

	25/2/2011
	6.164.809,30

	25/3/2011
	7.164.798,17

	25/3/2011
	1.475.980,66

	25/4/2011
	9.402.201,00

	25/5/2011
	11.746.946,64

	25/6/2011
	9.360.362,75

	25/7/2011
	11.700.427,22

	25/8/2011
	9.672.132,06

	25/8/2011
	1.670.711,63

	25/9/2011
	3.618.416,75

	25/9/2011
	13.284.636,50

	25/10/2011
	7.885.658,07

	25/10/2011
	846.449,04

	25/10/2011
	2.571.830,90

	25/11/2011
	11.349.870,08

	25/11/2011
	419.583,84

	25/12/2011
	6.922.458,45

	25/12/2011
	6.485.032,74

	25/12/2011
	69.205,64

	25/1/2012
	5.015.000,99

	25/1/2012
	2.958.062,66

	25/1/2012
	10.698,94

	25/2/2012
	2.533.142,26

	25/2/2012
	17.451,72

	25/3/2012
	1.805.758,56

	25/4/2012
	1.679.573,54

	25/5/2012
	2.018.303,61

	25/6/2012
	2.314.343,78

	25/7/2012
	1.379.429,93

	25/8/2012
	742.633,49

	25/9/2012
	22.469.076,89

	25/9/2012
	583.801,01

	25/10/2012
	320.390,30

	25/11/2012
	244.764,38

	25/12/2012
	111.709,50

	25/1/2013
	93.648,05

	25/2/2013
	208.728,33

	25/3/2013
	1.375,82

	25/4/2013
	23.937,94

	25/5/2013
	11.602,75

	20/6/2013
	121.168,70

	20/7/2013
	43.849.671,23

9.3.2. débitos sob a responsabilidade solidária de Marcelo Bahia Odebrecht, Márcio Faria da Silva, Rogério Santos de Araújo, César Ramos Rocha, José Adelmário Pinheiro Filho, Agenor Franklin Magalhães Medeiros, Ricardo Ribeiro Pessoa, José Sérgio Gabrielli de Azevedo, Renato de Souza Duque, Pedro José Barusco Filho e Paulo Roberto Costa, além do Consórcio Conpar (se subsistente) , da Construtora Odebrecht S.A., da UTC Engenharia S.A., da Construtora OAS S.A. e da OAS S.A decorrentes do superfaturamento de preços unitários no Contrato n.º 0800.0035013.07.2 (CT 101) e da celebração indevida do Termo Aditivo n.º 24, pelos seguintes valores:
	Data da Ocorrência
	Débito (em R$) 
	Data da Ocorrência
	Débito (em R$) 

	25/10/2007
	6.123.431,10
	25/8/2012
	1.161.272,32

	25/11/2007
	1.083.373,67
	25/9/2012
	35.135.389,67

	25/12/2007
	1.573.615,23
	25/9/2012
	912.902,48

	25/1/2008
	940.949,95
	25/10/2012
	501.001,36

	25/2/2008
	576.544,72
	25/11/2012
	382.743,44

	25/3/2008
	717.241,06
	25/12/2012
	174.682,60

	25/4/2008
	1.170.860,36
	25/1/2013
	146.439,51

	25/5/2008
	1.470.872,44
	25/2/2013
	326.393,08

	25/6/2008
	1.276.047,21
	25/3/2013
	2.151,39

	25/7/2008
	1.410.169,96
	25/4/2013
	37.432,28

	25/8/2008
	1.970.304,11
	25/5/2013
	18.143,47

	25/9/2008
	1.751.498,41
	20/6/2013
	189.474,16

	25/10/2008
	1.849.550,59
	20/7/2013
	68.568.695,26

	25/11/2008
	1.659.804,75
	-
	-

	25/12/2008
	1.481.146,17
	-
	-

	25/1/2009
	1.268.187,71
	-
	-

	25/2/2009
	1.114.675,14
	-
	-

	25/3/2009
	1.232.971,46
	-
	-

	25/4/2009
	1.250.917,77
	-
	-

	25/5/2009
	2.516.963,32
	-
	-

	25/6/2009
	1.694.168,51
	-
	-

	25/7/2009
	2.489.416,31
	-
	-

	25/8/2009
	836.198,52
	-
	-

	25/9/2009
	2.253.329,36
	-
	-

	25/10/2009
	2.592.866,50
	-
	-

	25/11/2009
	2.268.339,59
	-
	-

	25/12/2009
	3.099.369,95
	-
	-

	25/1/2010
	2.866.048,99
	-
	-

	25/2/2010
	2.055.890,91
	-
	-

	25/3/2010
	2.632.708,23
		-

	25/4/2010
	2.049.548,41
	-
	-

	25/5/2010
	2.721.805,20
	-
	-

	25/6/2010
	2.490.659,66
	-
	-

	25/7/2010
	1.397.044,85
	-
	-

	25/8/2010
	1.442.600,72
	-
	-

	25/8/2010
	8.693.521,82
	-
	-

	25/9/2010
	2.941.376,36
	-
	-

	25/10/2010
	2.837.980,98
	-
	-

	25/11/2010
	1.979.787,16
	-
	-

	25/12/2010
	1.793.766,57
	-
	-

	25/1/2011
	1.196.778,84
	-
	-

	25/2/2011
	1.246.839,53
	-
	-

	25/3/2011
	1.449.088,39
	-
	-

	25/3/2011
	298.518,73
	-
	-

	25/4/2011
	1.901.605,60
	-
	-

	25/5/2011
	2.375.833,02
	-
	-

	25/6/2011
	1.893.143,77
	-
	-

	25/7/2011
	2.366.424,41
	-
	-

	25/8/2011
	1.956.199,46
	-
	-

	25/8/2011
	337.903,29
	-
	-

	25/9/2011
	731.828,81
	-
	-

	25/9/2011
	2.686.832,50
	-
	-

	25/10/2011
	1.594.883,11
	-
	-

	25/10/2011
	171.195,26
	-
	-

	25/10/2011
	520.155,66
	-
	-

	25/11/2011
	2.295.523,84
	-
	-

	25/11/2011
	84.861,30
	-
	-

	25/12/2011
	1.400.074,92
	-
	-

	25/12/2011
	1.311.605,08
	-
	-

	25/12/2011
	13.996,92
	-
	-

	25/1/2012
	1.014.289,53
	-
	-

	25/1/2012
	598.271,46
	-
	-

	25/1/2012
	2.163,87
	-
	-

	25/2/2012
	512.330,84
	-
	-

	25/2/2012
	3.529,63
	-
	-

	25/3/2012
	365.216,68
	-
	-

	25/4/2012
	339.695,62
	-
	-

	25/5/2012
	408.204,15
	-
	-

	25/6/2012
	468.078,60
	-
	-

	25/7/2012
	278.991,24
	-
	-

	25/8/2012
	150.198,45
	-
	-

	25/9/2012
	4.544.395,78
	-
	-

	25/9/2012
	118.074,40
	-
	-

	25/10/2012
	64.799,29
	-
	-

	25/11/2012
	49.503,87
	-
	-

	25/12/2012
	22.593,37
	-
	-

	25/1/2013
	18.940,42
	-
	-

	25/2/2013
	42.215,54
	-
	-

	25/3/2013
	278,26
	-
	-

	25/4/2013
	4.841,48
	-
	-

	25/5/2013
	2.346,67
	-
	-

	20/6/2013
	24.506,50
	-
	-

	21/6/2013
	3.893.845,14
	-
	-

	20/7/2013
	4.974.799,61
	-
	-

9.4. rejeitar parcialmente as alegações de defesa apresentadas por de Venina Velosa da Fonseca, nos termos dos arts. 1º, I, 16, III, alínea 'b', e 19, caput, da Lei n.º 8.443, de 1992, para julgar irregulares as suas contas, deixando, todavia, de promover a aplicação da multa prevista no art. 58, III, da aludida lei, em face de a responsável já ter sido, desse modo, sancionada pelo Acórdão 2677/2018-TCU-Plenário no bojo do TC Processo 000.168/2016-5, com vistas a, assim, evitar o eventual bis in idem;
9.5. aplicar em desfavor de José Adelmário Pinheiro Filho, Agenor Franklin Magalhães Medeiros, José Sérgio Gabrielli de Azevedo, Renato de Souza Duque, José Carlos Cosenza e Francisco Pais, além da Construtora OAS S.A. e da UTC Engenharia S.A., individualmente, a multa prevista no art. 57 da Lei n.º 8.443, de 1992, com vistas, assim, a reduzir o eventual valor da presente multa para ajustar a dosimetria da pena em função da aplicação de penalidades pecuniárias em outros processos distintos, fixando-lhes o prazo de 15 (quinze) dias, contados da notificação, para que comprovem, perante o Tribunal, nos termos do art. 214, III, 'a', do RITCU, o recolhimento da referida dívida em favor do Tesouro Nacional, com a atualização monetária, na forma da legislação em vigor, sob as seguintes condições:
	Responsável
	Valor da Multa (em R$) 

	José Adelmário Pinheiro Filho
	10.000.000,00

	Agenor Franklin Magalhães Medeiros
	10.000.000,00

	José Sérgio Gabrielli de Azevedo
	10.000.000,00

	Renato de Souza Duque
	10.000.000,00

	José Carlos Cosenza
	4.000.000,00

	Francisco Pais
	4.000.000,00

	Construtora OAS S.A.
	100.000.000,00

	UTC Engenharia S.A.
	100.000.000,00

9.6. autorizar, caso requerido, nos termos do art. 26 da Lei nº 8.443, de 1992, e do art. 217 do RITCU, o parcelamento das dívidas fixadas por este Acórdão em até 36 (trinta e seis) parcelas mensais e sucessivas, com a atualização monetária e os correspondentes acréscimos legais, esclarecendo aos responsáveis que a falta de pagamento de qualquer parcela importará no vencimento antecipado do saldo devedor, sem prejuízo das demais medidas legais;
9.7. autorizar, desde logo, a cobrança judicial das dívidas fixadas por este Acórdão, nos termos do art. 28, inciso II, da Lei nº 8.443, de 1992, diante do não atendimento às notificações;
9.8. solicitar, por intermédio do Ministério Público junto ao TCU, que a Petróleo Brasileiro S/A adote as medidas judiciais necessárias, por meio dos seus advogados e, se necessário, com o eventual auxílio da Advocacia-Geral da União, para o arresto dos bens dos responsáveis em sintonia com os parâmetros fixados pelo item 9.3 deste Acórdão, nos termos do art. 61 da Lei nº 8.443, de 1992, e do art. 275 do RITCU, devendo o MPTCU atentar para a eventual possibilidade de promover o referido arresto em relação ao valor consolidado do débito imputado contra os aludidos responsáveis em vários outros processos de tomada de contas especial autuados no âmbito do TCU;
9.9. informar a Petróleo Brasileiro S/A e a Advocacia-Geral da União sobre as condicionantes impostas ao compartilhamento de provas junto ao TCU por meio da decisão proferida, em 2/10/2018, pelo juízo da 13ª Vara Federal de Curitiba no âmbito da Petição nº 5054741-77.2015.4.04.7000-PR e, em particular, sobre as premissas a serem aplicadas, assim, na solicitação do arresto judicial de bens dos responsáveis em face dos seguintes procedimentos:
9.9.1. a cobrança judicial do débito deve atentar para a preferência sobre os não-colaboradores com a Justiça, entre os responsáveis solidários mencionados no item 9.2 deste Acórdão;
9.9.2. os pagamentos efetuados, seja como multas, seja como confisco judicial, no âmbito dos acordos judiciais de colaboração premiada, com a subjacente leniência, podem ser avaliados para a amortização dos valores nas indenizações, quando maiores e apurados contra os responsáveis colaboradores, desde que configurada a identidade dos fatos geradores e do ente ou órgão credor;
9.10. considerar preliminarmente graves as infrações cometidas por José Adelmário Pinheiro Filho, Agenor Franklin Magalhães Medeiros, José Sérgio Gabrielli de Azevedo, Renato de Souza Duque, José Carlos Cosenza e Francisco Pais, nos termos do art. 60 da Lei nº 8.443, de 1992, e do art. 270, § 1º, do RITCU, para promover a inabilitação dos aludidos responsáveis pelo período de 8 (oito) anos para o exercício de cargo em comissão e função de confiança no âmbito da administração federal, nos termos do art. 60 da Lei nº 8.443, de 1992, e do art. 270 do RITCU;
9.11. aplicar em desfavor de Marcelo Bahia Odebrecht, Márcio Faria da Silva, Rogério Santos de Araújo, César Ramos Rocha, Ricardo Ribeiro Pessoa, Paulo Roberto Costa e Pedro José Barusco Filho, além da Construtora Odebrecht S.A., individualmente, a multa prevista no art. 57 da Lei n.º 8.443, de 1992, fixando-lhes o prazo de 15 (quinze) dias, contados da notificação, para que comprovem, perante o Tribunal, nos termos do art. 214, III, 'a', do RITCU, o recolhimento da referida dívida em favor do Tesouro Nacional, atualizada monetariamente na forma da legislação em vigor; sem prejuízo, todavia, de suspender a subsequente execução dessa penalidade pecuniária e a correspondente prescrição da pretensão punitiva do TCU em relação aos aludidos responsáveis-colaboradores, diante do subjacente respeito aos acordos firmados judicialmente com o Ministério Público Federal, ficando suspensa as respectivas penalidades sob as seguintes condições:
	Responsável
	Valor da Multa (em R$) 

	Marcelo Bahia Odebrecht
	10.000.000,00

	Márcio Faria da Silva
	10.000.000,00

	Rogério Santos de Araújo
	10.000.000,00

	César Ramos Rocha
	10.000.000,00

	Ricardo Ribeiro Pessoa
	10.000.000,00

	Paulo Roberto Costa
	10.000.000,00

	Pedro José Barusco Filho
	10.000.000,00

	Construtora Odebrecht S.A.
	100.000.000,00

9.12.  considerar preliminarmente graves as infrações cometidas por Marcelo Bahia Odebrecht, Márcio Faria da Silva, Rogério Santos de Araújo, César Ramos Rocha, Ricardo Ribeiro Pessoa, Paulo Roberto Costa e Pedro José Barusco Filho, nos termos do art. 60 da Lei n.º 8.443, de 1992, e do art. 270, § 1º, do RITCU, para buscar promover a inabilitação dos referidos responsáveis pelo período de 8 (oito) anos para o exercício de cargo em comissão e função de confiança no âmbito da administração federal, nos termos do art. 60 da Lei n.º 8.443, de 1992, e do art. 270 do RITCU; suspendendo, todavia, a subsequente execução dessa penalidade e a correspondente prescrição da pretensão punitiva do TCU em relação aos aludidos responsáveis-colaboradores, diante do subjacente respeito aos acordos firmados judicialmente com o Ministério Público Federal;
9.13. enviar a cópia deste Acórdão, como Relatório e a Proposta de Deliberação, aos seguintes destinatários:
9.13.1. à Petróleo Brasileiro S/A, em conjunto com a Advocacia-Geral da União, para ciência e adoção das providências solicitadas pelo item 9.8 deste Acórdão;
9.13.2. à Controladoria-Geral da União, para ciência e adoção das providências determinadas pelo item 9.10 deste Acórdão;
9.15.3. à Procuradoria da República no Estado do Paraná, nos termos do art. 16, § 3º, da Lei n.º 8.443, de 1992, e do art. 209, § 7º, do RITCU, para o ajuizamento das ações civis e penais cabíveis; e
9.15.4. à sucessora da Força-Tarefa da Operação Lava-Jato perante o Ministério Público Federal no Paraná, à 13ª Vara Federal de Curitiba, à sucessora da Força-Tarefa da Operação Lava-Jato perante a Advocacia-Geral da União no Paraná e ao Conselho Administrativo de Defesa Econômica, para ciência e eventuais providências."
3.	Inconformado, todavia, com o referido Acórdão 2681/2021-TCU-Plenário, Ricardo Ribeiro Pessoa opôs os seus embargos de declaração à Peça 538, por intermédio do seu advogado (Marcelo Augusto Puzone Gonçalves) , sob o pretexto de o aludido acórdão padecer da suposta omissão sobre os atos efetivamente praticados pelo ora embargante em favor da celebração dos Termos Aditivos 11 e 24 ao CT-101, além da suposta obscuridade sobre as condições a serem cumpridas pelo ora embargante em prol do sobrestamento da aplicação da multa prevista no art. 57 da Lei n.º 8.443, de 1992.
4.	Por seu turno, em conjunto com a UTC Engenharia S.A e a CNO S.A., além de César Ramos Rocha, Marcelo Bahia Odebrecht, Márcio Faria da Silva e Rogério Santos de Araújo, o Consórcio Conpar opôs os seus embargos de declaração às Peças 543 e 550, por intermédio do seu advogado (Alexandre Aroeira Salles) , sob o pretexto de o referido acórdão padecer da suposta omissão em relação à manifestação do Parquet especial no sentido da legalidade dos referidos Termos Aditivos 11 e 24.
5.	Já, por intermédio do seu advogado (Daniel Muller Martins) , José Adelmário Pinheiro Filho e Agenor Franklin Magalhães Medeiros opuseram, em conjunto, os seus embargos de declaração às Peça 559 e 572 sob o pretexto de o referido acórdão padecer da suposta contradição em face do não reconhecimento da condição de colaborador com a Justiça, apesar de terem celebrado os acordos com o Ministério Público Federal (MPF) e a Controladoria-Geral da União (CGU) .
6.	Por sua vez, Francisco Pais opôs os seus embargos à Peça 596, por intermédio do seu advogado (André Smilgin) , sob o pretexto de o aludido acórdão padecer da suposta obscuridade em relação à economicidade dos referidos Termos Aditivos 11 e 24 e à atuação do ora embargante ter ocorrido em sintonia com as suas atribuições na gerência da Petrobras, sem restar demonstrado, todavia, o eventual erro grosseiro na sua conduta diante da proposição do DIP n.º 492/2010 com o respaldo nos prévios pareceres técnicos emitidos pelas áreas competentes da empresa estatal.
7.	Enfim, por intermédio do respectivo advogado (Cesar Guimarães Pereira) , a OAS S.A. e a Construtora OAS S.A. opuseram os seus embargos de declaração à Peça 601 sob o pretexto de o referido acórdão padecer da suposta omissão em relação aos efeitos dos acordos de colaboração celebrados com a CGU e o CADE em sintonia com a jurisprudência firmada pelo TCU a partir, por exemplo, dos Acórdãos 2.466/2018 e 2.818/2021, do Plenário.
8.	De todo modo, como o ponto central dos aludidos embargos residiria na suposta omissão do referido Acórdão 2.681/2021 sobre a cogitada manifestação do MPTCU à Peça 435, foi prolatado o Despacho à Peça 607 e ali solicitada a excepcional manifestação do MPTCU com vistas a esclarecer se o Parquet especial teria anotado a ilegalidade para os Termos Aditivos 11 e 24 ao CT-101 e se, com isso, teria admitido a condenação pelo valor total dos aditamentos contratuais ou teria anotado a legalidade para os referidos termos aditivos e, assim, teria suscitado a eventual possibilidade de apenas promover a apuração do débito pelo valor resultante do eventual superfaturamento nesses aditamentos contratuais.
9.	Por intermédio, então, do Exmo. Sr. Procurador Rodrigo Medeiros de Lima, o MPTCU apresentou os solicitados esclarecimentos e, desse modo, reiterou a anuência à aludida proposta da unidade técnica no sentido da condenação dos responsáveis pelo integral valor dos Termos Aditivos 11 e 24 ao CT-101, tendo consignado, para tanto, o seu parecer à Peça 618 nos seguintes termos:
" (...) 4. Em atenção ao supramencionado despacho do relator, passamos a esclarecer o quesito suscitado, no que diz respeito à análise dos débitos apontados nos autos referentes aos aditivos 11 e 24 do CT 101.
5. No parecer do MPTCU, sustentamos que seria juridicamente possível o pagamento pela Petrobras de indenização por custos incorridos em paralisação da obra causada pela própria administração, visto que tal pagamento teria supedâneo na cláusula 22.2 do contrato, no princípio da boa fé objetiva (art. 113 do Código Civil) , e em previsões constitucional (art. 37, inciso XXI, da CF) e legal (art. 78, inciso XIV, da Lei 8.666/1993) pertinentes às contratações públicas, conforme explanado nos seguintes parágrafos da manifestação assentada à 435:
'72. De fato, conforme afirmado pela unidade técnica, o item 4.3 da cláusula quarta do contrato original, transcrito no parágrafo 26 supra, previa a possibilidade de acrescer ao prazo contratual os dias de paralisação decorrentes de atrasos no fornecimento de equipamentos de responsabilidade da Petrobras, sem dizer nada a respeito da possibilidade de remuneração por tal acréscimo.
73. Por outro lado, o item 22.2 do contrato original definia a possibilidade de renegociação das condições contratuais, nas hipóteses de desequilíbrio econômico financeiro, verbis:
22.2 - Em ocorrendo fato superveniente, extraordinário, irresistível e imprevisto que altere o equilíbrio da equação original deste Contrato, as partes renegociarão as suas condições para que se retorne à equação comutativa originária, utilizando-se, para tanto, as provas apresentadas pelo CONSÓRCIO CONPAR e o Demonstrativo de Formação de Preços apresentado para fins de contratação.
74. Tal possibilidade de renegociação decorre de previsão contida no artigo 37, inciso XXI, da Constituição Federal, transcrito a seguir, que estabelece o direito à manutenção das condições efetivas da proposta, determinando, portanto, a observância do equilíbrio econômico financeiro do contrato:
Art. 37. A administração pública direta e indireta de qualquer dos Poderes da União, dos Estados, do Distrito Federal e dos Municípios obedecerá aos princípios da legalidade, impessoalidade, moralidade, publicidade e eficiência e, também, ao seguinte:
 (...) XXI - ressalvados os casos especificados na legislação, as obras, serviços, compras e alienações serão contratados mediante processo de licitação pública que assegure igualdade de condições a todos os concorrentes, com cláusulas que estabeleçam obrigações de pagamento, mantidas as condições efetivas da proposta, nos termos da lei, o qual somente permitirá as exigências de qualificação técnica e econômica indispensáveis à garantia do cumprimento das obrigações.
75. O pagamento de indenizações em circunstâncias desta natureza encontra respaldo, ainda, no artigo 78, inciso XIV, da Lei 8.666/93, transcrito a seguir, o qual, ao tratar das hipóteses de rescisão contratual, faz alusão ao direito da contratada de ser indenizada por suspensões ocorridas na execução contratual causadas pela própria administração:
Art. 78. Constituem motivo para rescisão do contrato:
 (...) XIV - a suspensão de sua execução, por ordem escrita da Administração, por prazo superior a 120 (cento e vinte) dias, salvo em caso de calamidade pública, grave perturbação da ordem interna ou guerra, ou ainda por repetidas suspensões que totalizem o mesmo prazo, independentemente do pagamento obrigatório de indenizações pelas sucessivas e contratualmente imprevistas desmobilizações e mobilizações e outras previstas, assegurado ao contratado, nesses casos, o direito de optar pela suspensão do cumprimento das obrigações assumidas até que seja normalizada a situação.
76. Além da cláusula 22.2, o contrato estabelecia, em sua cláusula 4.5, transcrita a seguir, que o consórcio não teria direito à revisão dos preços contratuais em caso de prorrogação de prazo por sua culpa exclusiva, verbis:
4.5 - Se a PETROBRAS verificar, a qualquer tempo, que o andamento dos serviços não permitirá a sua execução no prazo previsto no Cronograma, consideradas as prorrogações de prazo previstas, por culpa exclusiva do CONSÓRCIO CONPAR, poderá exigir, e este se obriga a atender, o emprego de mais mão-de-obra, a execução de serviços em horas extras e/ou a utilização de equipamentos adicionais, tanto quanto for necessário, de modo a eliminar o atraso e permitir a conclusão dos serviços na data prevista, sem que isto, no entanto, implique qualquer alteração dos preços contratuais. 
77. Entende-se razoável a alegação do responsável José Carlos Cosenza (peça 432, p. 7) que, ao se fazer uma leitura a contrario sensu da redação da cláusula 4.5 do contrato, seria devida ao contratado a respectiva compensação financeira, quando a postergação fosse unicamente imputável à contratante, até porque tal interpretação vai ao encontro da tutela ao equilíbrio econômico-financeiro dos contratos administrativos, sendo este um mecanismo apto a cumprir a previsão constitucional de manutenção das condições efetivas da proposta (artigo 37, inciso XXI, da CF) . Ademais, não há qualquer razoabilidade em se atribuir à contratada custos decorrentes de atrasos exclusivamente imputáveis à contratante, não se podendo admitir, por imposição da boa-fé objetiva, interpretação que assim presuma unicamente em razão da ausência de disposição contratual expressa em sentido contrário.
78. Cumpre esclarecer que não há dúvidas nos autos de que as prorrogações de prazo atinentes aos aditivos 11 e 24 ocorreram em virtude do atraso na disponibilização de equipamentos de responsabilidade da Petrobras e das interfaces com as demais carteiras, cujo gerenciamento também era de responsabilidade da estatal.
79. Assim, mesmo não havendo previsão explícita, na cláusula 4.3 do contrato, de pagamento de indenização por custos incorridos em paralisação da obra causada pela própria administração, entende-se que tal pagamento teria supedâneo não só na cláusula 22.2, mas, também, na boa-fé objetiva (art. 113 do Código Civil) e em previsões constitucional (artigo 37, inciso XXI, da CF) e legal (artigo 78, inciso XIV, da Lei 8.666/1993) pertinentes às contratações públicas. (peça 435, p. 18/20 - destaques acrescidos) '
6. No entanto, em que pese a conclusão pela possibilidade jurídica do pagamento pela Petrobras de indenização por custos incorridos em paralisação da obra causada pela própria administração, este representante do Ministério Público entendeu, em consonância com as conclusões da unidade técnica, que constituem débitos os valores pagos ao consórcio contratado no âmbito dos aditivos 11 e 24, pelas razões expostas nos seguintes parágrafos do parecer à peça 435:
'79. Assim, mesmo não havendo previsão explícita, na cláusula 4.3 do contrato, de pagamento de indenização por custos incorridos em paralisação da obra causada pela própria administração, entende-se que tal pagamento teria supedâneo não só na cláusula 22.2, mas, também, na boa-fé objetiva (art. 113 do Código Civil) e em previsões constitucional (artigo 37, inciso XXI, da CF) e legal (artigo 78, inciso XIV, da Lei 8.666/1993) pertinentes às contratações públicas.
80. No entanto, os custos a serem arcados pela Administração, em indenização à contratada, não se presumem. Deveriam estar previamente definidos e justificados, de forma clara e inequívoca, quais os serviços necessitariam ser mantidos pela empresa contratada durante o período de atraso, quais as equipes técnica e administrativa precisariam permanecer à disposição, na obra, e, ainda, como se daria a comprovação das despesas realizadas durante o período de suspensão da obra, para fins de pagamento, conforme já entendeu o Tribunal de Contas da União no âmbito do Acórdão 2265/2005-TCU-Plenário (Ministro Ubiratan Aguiar) , conforme pode se observar no subitem 9.2 de sua parte dispositiva:
9.2. determinar ao Complexo Industrial Portuário Governador Eraldo Gueiros - Porto de Suape, com fulcro no art. 250, inciso II, do RI/TCU, que:
9.2.1. somente proceda ao pagamento dos valores devidos à Construtora Andrade Gutierrez S/A e ao Consórcio CBPO/OAS, a título de indenização pela paralisação das obras contratadas por intermédio dos Contratos nº 018/02 e 073/01, respectivamente, autorizados nos termos dos Relatórios de Gerência de Engenharia da Diretoria de Engenharia e Meio Ambiente, mediante a apresentação da correspondente documentação comprobatória dos gastos realizados no período em que as obras estiveram suspensas;
9.2.2. havendo novas situações de paralisação das obras, defina clara e tempestivamente quais os serviços que devem ser obrigatoriamente mantidos pela empresa contratada, qual a equipe técnica e administrativa que deve permanecer à disposição na obra e como se fará a comprovação das despesas realizadas durante o período de suspensão das obras, para fins de pagamento.
81. Ocorre que, no caso concreto, conforme analisado pela unidade instrutiva, os pareceres técnicos que respaldavam os aditivos em questão limitaram-se a pontuar o atraso de alguns equipamentos de fornecimento da Petrobras e a relatar os atrasos ocorridos, sem apresentar as devidas justificativas para a manutenção, no período de paralisação da obra, dos serviços, equipamentos e profissionais que constavam das DFP relativas a esses aditivos, e tampouco estavam respaldados em algum estudo de economicidade. Além disso, consoante ressaltou a unidade técnica no item 111 da instrução à peça 113 do TC Processo 023.266/2015-5, transcrito a seguir, a maior parte dos itens constantes das DFP eram inadequados para um aditivo contratual que não previa qualquer acréscimo de quantitativos:
111. Os serviços, equipamentos e profissionais que constam no DFP apresentado para extensão de prazo (peça 96) , não estão acompanhados das devidas justificativas nos Pareceres Técnicos como se pretendia. Em sentido contrário ao que se esperava, inclusive no mencionado Parecer Jurídico, os respectivos quantitativos ajustam-se com um considerável aumento no escopo de serviços e não com mera extensão de prazo. (...) 
82. Cumpre salientar que, no âmbito do contrato em questão, fruto de prática do esquema de cartel identificado pela 'Operação Lava Jato', se revela ainda mais imprescindível a necessidade de se justificar, de forma inequívoca, os serviços, equipamentos e profissionais mantidos durante o período de paralisação, em face das informações obtidas pela Justiça Federal de que não apenas os processos licitatórios iniciais das obras da Repar foram fraudados, tendo os respectivos contratos sido firmados com sobrepreço, mas, também, os aditamentos contratuais foram aproveitados para desfalcar a estatal. Por oportuno, cabe transcrever trecho extraído da ação civil pública por ato de improbidade administrativa ajuizada pela Força Tarefa da Lava Jato contra diversas pessoas físicas e jurídicas (peça 106 do TC Processo 023.266/2015-5) , distribuída por dependência aos autos do processo nº 5006628-92.2015.4.04.7000:
Paralelamente, era do interesse das empresas cartelizadas que PAULO ROBERTO COSTA, RENATO DUQUE, PEDRO BARUSCO e outros empregados corrompidos, quando necessário, praticassem atos de ofício, regulares e irregulares, no interesse da otimização do funcionamento do Cartel. 
A título de exemplo, é possível apontar que PAULO ROBERTO COSTA, RENATO DUQUE e PEDRO BARUSCO adotavam as providências necessárias, por si próprios ou influenciando os seus subordinados, para promover: i) a aceleração dos procedimentos licitatórios e de contratação de grandes obras, sobretudo refinarias, dispensando etapas necessárias à correta avaliação da obra, inclusive o projeto básico; ii) a aprovação de comissões de licitações com funcionários inexperientes; iii) o compartilhamento de informações sigilosas ou restritas com as empresas integrantes do Cartel; iv) a inclusão ou exclusão de empresas cartelizadas dos certames, direcionando-os em favor da (s) empreiteira (s) ou consórcio de empreiteiras selecionado pelo 'CLUBE'; v) a inobservância de normas internas de controle e avaliação das obras executadas pelas empreiteiras cartelizadas; vi) a sonegação de determinados assuntos da avaliação que deveria ser feita por parte do Departamento Jurídico ou Conselho Executivo; vii) contratações diretas de forma injustificada; viii) a facilitação da aprovação de aditivos em favor das empresas, muitas vezes desnecessariamente ou mediante preços excessivos. (grifou-se) 
83. Cumpre ressaltar que a defesa do consórcio solicita ainda que, caso o TCU entenda que a carga probatória apresentada não tenha sido suficiente para demonstrar a regularidade dos gastos referentes aos aditivos contratuais em questão, seja realizada perícia para levantamento de dados e informações necessários à avaliação dos pontos que a Corte concluir restarem não esclarecidos.
84. Sobre esse ponto, convém assentar que a jurisprudência da Corte de Contas é no sentido de que as normas que regulam o processo de controle externo, a teor da Lei 8.443/1992, não concedem às partes a faculdade de demandar do TCU a produção de provas, a exemplo da realização de perícias, sendo responsabilidade dos responsáveis colacionar aos autos as provas de sua defesa. Ademais, as apurações levadas a termo na presente TCE estão sobejamente amparadas em análises empreendidas pela unidade técnica do Tribunal de Contas da União, que, desde 2009, vem realizando profícuo trabalho de análise do contrato 0800.0035013.07.2 (CT 101) , firmado entre a Petrobras e o Consórcio Conpar.
85. Com efeito, todas as constatações e achados de auditoria foram submetidos ao contraditório dos envolvidos, consoante demonstram as peças que integram estes autos, bem assim o processo Processo 023.266/2015-5, razão por que não deve ser atendida a aludida solicitação. (peça 435, p. 20/21 - destaques acrescidos) '
7. Assim, não obstante tenha defendido a possibilidade jurídica do aditamento do CT-101 em virtude de paralisações de responsabilidade da contratante, o Ministério Público, apontando irregularidade nos aditivos 11 e 24 ao CT-101, não sanada pelos elementos de defesa trazidos aos autos, anuiu com a condenação dos responsáveis pelo valor total dos aditamentos contratuais em face da ausência nos autos de definição e justificativa, de forma clara e inequívoca, dos custos dos serviços, equipamentos e profissionais que permaneceram à disposição no período em que a obra se encontrava paralisada.
8. Por último, assevera-se que a peça 583, associada ao recurso 'R006', está equivocadamente classificada, no sistema e-TCU, como 'embargos de declaração', mas, na verdade, a referida peça trata-se de recurso de reconsideração interposto pelo Sr. José Carlos Cosenza, o qual deverá, oportunamente, ser objeto de exame de admissibilidade, assim como o apelo interposto pelo Sr. José Sérgio Gabrielli de Azevedo (peça 556-R004) . Frise-se, ademais, que o Sr. Renato de Souza Duque também protocolizou recurso de reconsideração (peça 609) , associado ao R009, igualmente pendente de exame de admissibilidade. Já o Sr. Pedro José Barusco Filho, recentemente, colacionou petição (peça 610, acompanhada das peças 611-617) , que deverá, a exemplo dos recursos de reconsideração aqui mencionados, ser objeto de exame de admissibilidade por parte da unidade técnica competente."
10.	Foi promovido o apensamento ao presente feito, contudo, dos seguintes processos: (a) TC Processo 023.266/2015-5, versando ali sobre a tomada de contas especial instaurada por força do Acórdão 2165/2015-TCU-Plenário diante dos indícios de dano ao erário no CT-101 celebrado entre a Petrobras e o Consórcio Conpar, ao passo que, no bojo do aludido processo, o Ministro-Relator teria proferido o Despacho, em 12/12/2016, para a adoção das medidas saneadoras e a constituição da presente tomada de contas especial em processo apartado; e  (b) TC Processo 036.132/2016-0, TC Processo 036.133/2016-7, TC Processo 036.134/2016-3, TC Processo 036.136/2016-6, TC Processo 036.138/2016-9, TC Processo 036.139/2016-5, TC Processo 036.140/2016-3, TC Processo 036.143/2016-2, TC 036.144/2016- 9, TC Processo 036.173/2016-9 e TC Processo 034.893/2017-2, tratando ali do acompanhamento sobre a cautelar para a indisponibilidade de bens da Construtora OAS S.A. e da UTC Engenharia S.A., além de Marcelo Bahia Odebrecht, Márcio Faria da Silva, Rogério Santos de Araújo, José Aldemário Pinheiro Filho, Agenor Franklin Magalhães Medeiros, José Sérgio Gabrielli de Azevedo, Renato de Souza Duque, César Ramos Rocha e Paulo Roberto Costa, respectivamente.
É o Relatório.

8.1. Alexandre Aroeira Salles (28108/OAB-DF), entre outros, representando o Consórcio Conpar, a UTC Engenharia S.A. e a Construtora Norberto Odebrecht S.A., além de César Ramos Rocha, Marcelo Bahia Odebrecht, Márcio Faria da Silva e Rogério Santos de Araújo;
8.2. Marcelo Augusto Puzone Gonçalves (272153/OAB-SP), entre outros, representando Ricardo Ribeiro Pessoa;
8.3. Daniel Muller Martins (29308/OAB-PR), entre outros, representando José Adelmário Pinheiro Filho e Agenor Franklin Magalhães Medeiros;
8.4. André Smilgin (93482/OAB-RJ), representando Francisco Pais; e
8.5. Cesar Guimarães Pereira (18662/OAB-PR), representando a OAS S.A. e a Construtora OAS S.A.

Procurador Rodrigo Medeiros de Lima.

EMBARGOS DE DECLARAÇÃO. TOMADA DE CONTAS ESPECIAL. ACÓRDÃO 2.681/2021-TCU-PLENÁRIO. AUSÊNCIA DOS SUPOSTOS VÍCIOS NO REFERIDO ACÓRDÃO. MERA TENTATIVA DE INDEVIDA REDISCUSSÃO DE MÉRITO DO FEITO PELA ESTREITA VIA DOS EMBARGOS. CONHECIMENTO. REJEIÇÃO. COMUNICAÇÃO.

TOMADA DE CONTAS ESPECIAL (TCE)

Secretaria Extraordinária de Operações Especiais em Infraestrutura (SeinfraOperações).

Trata-se, no presente momento, de embargos de declaração opostos pelo Consórcio Conpar, com a OAS S.A., Construtora OAS S.A., Construtora Norberto Odebrecht S.A. (atual CNO S.A.) , UTC Engenharia S.A., além de César Ramos Rocha, Marcelo Bahia Odebrecht, Márcio Faria da Silva, Rogério Santos de Araújo, Ricardo Ribeiro Pessoa, José Adelmário Pinheiro Filho, Agenor Franklin Magalhães Medeiros e Francisco Pais, em face do Acórdão 2.681/2021 proferido pelo Plenário do TCU, ao julgar irregulares as contas desses responsáveis para condená-los ao pagamento do correspondente débito, aplicando-lhes, ainda, a subjacente multa legal prevista no art. 57 da Lei n.º 8.443, de 1992, diante do superfaturamento no Contrato n.º 0800.0035013.07.2 (CT-101) celebrado entre a Petróleo Brasileiro S.A. (Petrobras) e o referido Consórcio Conpar para a execução das obras junto à Refinaria Presidente Getúlio Vargas no Estado do Paraná (Repar) sob o valor original de R$ 1.527.535.486,93.
2.	Todos os presentes embargos devem ser, preliminarmente, conhecidos pelo TCU, por atenderem aos requisitos legais e regimentais de admissibilidade, devendo ser no mérito, contudo, rejeitados.
3.	Como visto, ao ficar inconformado com o referido Acórdão 2681/2021-TCU-Plenário, Ricardo Ribeiro Pessoa opôs os seus embargos de declaração à Peça 538, por intermédio do seu advogado (Marcelo Augusto Puzone Gonçalves) , sob o pretexto de o aludido acórdão padecer da suposta omissão sobre os atos efetivamente praticados pelo ora embargante em favor da celebração dos Termos Aditivos 11 e 24 ao CT-101, além da suposta obscuridade sobre as condições a serem cumpridas pelo ora embargante em prol do sobrestamento da aplicação da multa prevista no art. 57 da Lei n.º 8.443, de 1992.
4.	Por seu turno, em conjunto com a UTC Engenharia S.A e a CNO S.A., além de César Ramos Rocha, Marcelo Bahia Odebrecht, Márcio Faria da Silva e Rogério Santos de Araújo, o Consórcio Conpar opôs os seus embargos de declaração às Peças 543 e 550, por intermédio do seu advogado (Alexandre Aroeira Salles) , sob o pretexto de o referido acórdão padecer da suposta omissão em relação à manifestação do Parquet especial no sentido da legalidade dos referidos Termos Aditivos 11 e 24.
5.	Já, por intermédio do seu advogado (Daniel Muller Martins) , José Adelmário Pinheiro Filho e Agenor Franklin Magalhães Medeiros opuseram, em conjunto, os seus embargos de declaração às Peça 559 e 572 sob o pretexto de o referido acórdão padecer da suposta contradição em face do não reconhecimento da condição de colaborador com a Justiça, apesar de terem celebrado os acordos com o Ministério Público Federal (MPF) e a Controladoria-Geral da União (CGU) .
6.	Por sua vez, Francisco Pais opôs os seus embargos à Peça 596, por intermédio do seu advogado (André Smilgin) , sob o pretexto de o aludido acórdão padecer da suposta obscuridade em relação à economicidade dos referidos Termos Aditivos 11 e 24 e à atuação do ora embargante ter ocorrido em sintonia com as suas atribuições na gerência da Petrobras, sem restar demonstrado, todavia, o eventual erro grosseiro na sua conduta diante da proposição do DIP n.º 492/2010 com o respaldo nos prévios pareceres técnicos emitidos pelas áreas competentes da empresa estatal.
7.	Enfim, por intermédio do respectivo advogado (Cesar Guimarães Pereira) , a OAS S.A. e a Construtora OAS S.A. opuseram os seus embargos de declaração à Peça 601 sob o pretexto de o referido acórdão padecer da suposta omissão em relação aos efeitos dos acordos de colaboração celebrados com a CGU e o CADE em sintonia com a jurisprudência firmada pelo TCU a partir, por exemplo, dos Acórdãos 2.466/2018 e 2.818/2021, do Plenário.
8.	De todo modo, como o ponto central dos aludidos embargos residiria na suposta omissão do referido Acórdão 2.681/2021 sobre a cogitada manifestação do MPTCU à Peça 435, foi prolatado o Despacho à Peça 607 e ali solicitada a excepcional manifestação do MPTCU com vistas a esclarecer se o Parquet especial teria anotado a ilegalidade para os Termos Aditivos 11 e 24 ao CT-101 e se, com isso, teria admitido a condenação pelo valor total dos aditamentos contratuais ou teria anotado a legalidade para os referidos termos aditivos e, assim, teria suscitado a eventual possibilidade de apenas promover a apuração do débito pelo valor resultante do eventual superfaturamento nesses aditamentos contratuais.
9.	Bem se vê, inicialmente, que não subsistiria a suposta omissão na apreciação da conduta de Ricardo Ribeiro Pessoa e Francisco Pais para a consubstanciação do dano ao erário decorrente da celebração dos aludidos termos aditivos, pois, nos termos da Proposta de Deliberação à Peça 489, o TCU teria regularmente incorporado os pareceres emitidos pela SeinfraOperações e pelo Parquet especial às correspondentes razões de decidir, tendo realizado a efetiva e integral avaliação de mérito, ali, sobre os ilícitos perpetrados especificamente pelos ora embargantes.
10.	Ao analisar, todavia, a conduta de Ricardo Ribeiro Pessoa, a SeinfraOperações teria assinalado o nexo causal entre a sua conduta e o correspondente dano ao erário, já que o conluio entre as empresas integrantes do "Clube", com o pagamento de propina aos gestores da Petrobras, teria frustrado o caráter competitivo da licitação, resultando na contratação com o sobrepreço no CT-101 e nos seus respectivos aditamentos (Peça 411, p. 197-198; Peça 412, p. 22 e 24) .
11.	Por outro lado, os fundamentos para a responsabilização em desfavor de Francisco Pais restariam evidenciados nos itens 39 a 52 e 67 a 69 da Proposta de Deliberação, pois ele não teria atuado com a diligência esperada do gestor público, ao autorizar a referida contratação eivada de irregularidades, a despeito do prévio e amplo conhecimento sobre as falhas, configurando o eventual dolo ou o erro grosseiro pelo seu ato omissivo-comissivo.
12.	De igual sorte, não subsistiria a suposta obscuridade no item 9.11 do referido acórdão em relação a Ricardo Ribeiro Pessoa, ao determinar a suspensão da execução da multa prevista no art. 57 da Lei n.º 8.443, de 1992, diante do subjacente respeito aos acordos firmados com o MPF, pois, no item 107 da Proposta de Deliberação, ficou anotado que a prescrição da pretensão punitiva estaria suspensa a partir da prolação do aludido acórdão até a eventual superveniência de nulidade ou ineficácia do correspondente acordo judicial.
13.	Não fosse o bastante, a consulta à jurisprudência firmada pelo TCU a partir, por exemplo, dos Acórdãos 2.171/2021 e 2.818/2021, do Plenário, revelaria que a suspensão da execução da aludida penalidade deverá ocorrer até a manifestação dos órgãos signatários do acordo judicial de colaboração premiada sobre o cumprimento, ou não, das obrigações pactuadas pelo responsável-colaborador.
14.	Bem se vê, ainda, que não subsistiria a suposta omissão alegada pelo Consórcio Conpar, em conjunto com a CNO S.A., além de César Ramos Rocha, Marcelo Bahia Odebrecht, Márcio Faria da Silva e Rogério Santos de Araújo, já que o MPCTU teria anuído à proposta da SeinfraOperações para a condenação pelo dano ao erário resultante dos Termos Aditivos 11 e 24, não tendo o Parquet especial reconhecido no caso concreto, contudo, a suposta legalidade cogitada pelos ora embargantes.
15.	Eis que, a bem da verdade, o MPTCU teria assinalado a indevida remuneração por meio dos aludidos termos aditivos ao CT-101 diante da falta de prévia definição e comprovação da efetiva necessidade dos itens de serviço mantidos pela contratada durante a paralisação da obra, até porque esses aditivos também teriam sido alvo do esquema de corrupção perpetrado pelas construtoras, sem prejuízo, todavia, das demais fundamentações apontadas para o acórdão (Peça 489, p. 2-18) , podendo ser salientada, nesse sentido, a seguinte manifestação:
" (...) 12. Nesse sentido, a unidade técnica teria assinalado, em síntese, que não subsistiria a original previsão no CT-101 para a aludida remuneração da contratada pela prorrogação da vigência contratual, mas apenas a prorrogação de prazo equivalente ao eventual atraso decorrente da falta de fornecimento da materiais pela Petrobras, nos termos da Cláusula n.º 4 da minuta do referido ajuste.
13. Em face, pois, da ausência de previsão contratual, teria sido incluída a Cláusula n.º 3.14 no Termo Aditivo n.º 11 estabelecendo a obrigação da estatal em arcar com os eventuais custos adicionais decorrentes de fatos alheios ao contratado e, assim, tentar resguardar a pretensão do Consórcio Conpar de ser remunerado pela prorrogação da vigência contratual.
 (...)  35. Todavia, após a análise do feito, com as suscitadas alegações de defesa apresentadas pelas empresas em conjunto, a SeinfraOperações apresentou as seguintes ponderações técnicas:
 (a) com relação aos aditivos contratuais, não subsistiria a suposta previsão contratual apta a justificar a remuneração da contratada por modificações de projeto ou atrasos no fornecimento de materiais pela Petrobras, tendo o ajuste inicial sido pactuado no sentido de que o tempo de paralisação das obras seria acrescido no prazo inicialmente fixado, de sorte que caberia à contratada contingenciar os seus recursos de acordo com o cronograma de execução;
 (...) 39. Nesse ponto, o TCU deve acompanhar a unidade técnica no sentido da irregularidade do pagamento realizado por meio dos Termos Aditivos n.º 11 e n.º 24, a partir da inclusão da Cláusula 3.14 ao contrato, modificando a cláusula n.º 4 originalmente pactuada, sobretudo após os esclarecimentos adicionais fornecidos pelo MPTCU e, ainda, pela SeinfraOperações na reunião técnica realizada por videoconferência em 27/8/2021 com os representantes do Gabinete do Ministro-Relator.
40. A ausência de pressupostos para os pagamentos adicionais pactuados nos referidos termos aditivos estaria demonstrada, inicialmente, sob a ótica do modelo de contratação EPC (Engineering, Procurement and Construction) adotado pela Petrobras no âmbito da Repar, tendo o consórcio contratado sido o responsável pelos custos de projeto, construção, montagem e gerenciamento do empreendimento como um todo.
41. Por esse prisma, os riscos inerentes aos custos adicionais decorrentes do atraso na entrega de materiais pela Petrobras seriam de responsabilidade exclusiva do consórcio contratado, pois lhe competiria o gerenciamento dos fatores de produção no cronograma de execução contratual, de modo a priorizar, por exemplo, a execução dos serviços que não dependeriam dos aludidos materiais.
42. Os aludidos riscos, aliás, seriam precificados pelas licitantes no momento da elaboração das suas propostas na fase competitiva da licitação, de sorte que a celebração de termos aditivos com o pagamento adicional não previsto originalmente no edital licitatório e na minuta contratual constituiria violação à isonomia entre os licitantes participantes da licitação que resultou no CT-101, já que a ausência de previsão sobre o referido pagamento influenciaria no resultado da licitação.
43. Nesse sentido, os termos aditivos resultaram na quebra do equilíbrio econômico-financeiro originalmente estabelecido na licitação e no subsequente CT-101 dela decorrente, e não o atraso na entrega dos materiais pela Petrobras como defendido pelos ora responsáveis, pois esse risco seria inerente à contratação na modalidade EPC.
44. Bem se vê, na prática, que a composição da planilha de preços que teria embasado os aditivos não justificaria o alegado prejuízo do contratado apto a ensejar o adicional pagamento pelos profissionais, serviços e equipamentos alocados durante o período em que a contratada estaria supostamente aguardando a entrega dos materiais pela Petrobras, até porque subsistiria a possibilidade realização de outros serviços nesse período.
45. Por conseguinte, não restaria demonstrada a efetiva necessidade dos materiais não entregues pela Petrobras para a continuidade da execução contratual, reforçando, por esse prisma, a possibilidade de que os itens indicados nos termos aditivos poderiam ser priorizados e executados regularmente até que os materiais fossem entregues pela Petrobras e, assim, executar os demais deles dependentes.
46. A independência entre os itens aditivados e os materiais não entregues pela Petrobras também estaria corroborada na constatação da SeinfraOperações de que a execução física da obra teria aumentado significativamente após a celebração dos termos aditivos, pois, antes da aprovação do Aditivo n.º 11, as três últimas medições seriam no valor total de R$ 78.837.858,99, ao passo que as três subsequentes perfizeram o montante de R$ 265.252.928,09.
47. De igual sorte, subsiste a estranha coincidência entre as datas de assinatura dos referidos aditivos e os pagamentos de vantagens indevidas aos agentes da Petrobras, até porque seria de amplo conhecimento que os aditivos também foram objeto do malfadado esquema de corrupção perpetrado pelas construtoras que ora buscam afastar a sua responsabilidade.
48. Nesse ponto, a Ação Civil Pública por Ato de Improbidade Administrativa (TC Processo 023.255/2015-5, Peça 106) traria a seguinte evidência:
 (...) 49. Bem se vê, aliás, que as justificativas para a necessidade de celebração do primeiro termo aditivo (n.º 11) estariam apontadas no documento intitulado DIP n.º 4922010 assinado, entre outros responsáveis, por Pedro José Barusco Filho, como colaborador com a Justiça, tendo nos respectivos acordos de colaboração reconhecido a sua participação nas fraudes na Petrobras.
50. Não fosse o bastante, no âmbito das justificativas indicadas no DIP n.º 492/2010, poderia ser constada a natureza negocial do Aditivo n.º 11, não configurando, então, o fato administrativo caracterizado pelo atraso na entrega de materiais pela Petrobras como ilícito contratual praticado pelo contratante público, até porque não restaria evidenciada a expedição de ordem escrita pela Petrobras em sintonia, por exemplo, com o art. 7.3.1, 'm', do Decreto n.º 2.745, de 1998.
51. Não subsistiria, de toda sorte, o eventual enriquecimento ilícito da administração pública, pois o consórcio contratado teria dado causa à nulidade dos termos aditivos integrantes do débito apurado no presente feito em face das fraudes perpetradas contra a Petrobras, de sorte que não subsistiria o dever de indenizar o contratado pela parcela executada declarada nula, nos termos, por analogia, do art. 59, parágrafo único, da Lei n.º 8.666, de 1993, em aplicação subsidiária à Petrobras.
52. Restaria, pois, efetivamente comprovada toda a sistemática fraude perpetrada em desfavor dos aditivos na Petrobras e, especialmente, na Repar, até porque os indícios vários, convergentes e concordantes também serviriam adicionalmente como prova em plena consonância, assim, com a jurisprudência firmada pelo STF a partir, por exemplo, do RE 68.006-MG."
16.	Não por acaso, passando a revelar a ausência da alegada omissão sobre a cogitada manifestação do MPTCU à Peça 435, o Parquet especial teria promovido a sua adicional manifestação à Peça 618 no sentido de reiterar a sua anuência à aludida proposta da unidade técnica para a efetiva condenação pelo valor total dos aditamentos contratuais, até porque não teriam sido sanadas as irregularidades evidenciadas nos Termos Aditivos 11 e 24 ao CT-101, tendo o MPTCU tratado, apenas em tese, sobre a eventual legalidade de eventuais aditamentos contratuais a partir do atraso na execução do ajuste, sem prejuízo, contudo, de assinalar, no presente caso concreto, a ilegalidade nesse procedimento diante, por exemplo, da indevida ocorrência do malsinado conluio em desfavor do interesse público para a correta execução do referido contrato.
17.	Em face, pois, do aludido parecer da SeinfraOperações, com a anuência, então, do MPTCU, tendo ele sido incorporado às correspondentes razões de decidir do acórdão, não subsistiria a suposta omissão sobre a eventual legalidade dos Termos Aditivos 11 e 24, não subsistindo a cogitada necessidade de o TCU a eventual economicidade, ou não, dos correspondentes itens de serviço nos aludidos aditamentos contratuais, até porque todo o procedimento para a subsequente modificação ou majoração contratual padeceria de irregularidade em função do evidente conluio para a indevida "fabricação do atraso" na execução contratual com vistas à consequente recomposição econômico-financeira do ajuste.
18.	Bem se observa nesse ponto, inclusive, que os cogitados elementos sobre a suposta economicidade dos termos aditivos teriam sido obtidos a partir da diligência realizada junto à Petrobras no âmbito do TC Processo 023.266/2015-5 (Peça 73) , tendo sido facultada a apresentação das correspondentes alegações de defesa pelo Consórcio Conpar, com os eventuais comprovantes dos dispêndios, no âmbito da citação promovida no presente feito, mas todos os itens de serviço devem ser aí glosados, diante do anunciado conluio para a indevida "fabricação do atraso" na execução contratual, e, desse modo, o débito deve contemplar o integral valos dos referidos termos aditivos (Peças 40 e 183) .
19.	Não fosse o bastante, subsistiria a necessidade de destacar que, no bojo do referido TC Processo 023.266/2015-5, a SeinfraOperações teria evidenciado a efetiva ausência de economicidade nos aludidos Termos Aditivos 11 e 24 (Peça 96, p. 18-21) , tendo a referida unidade técnica reforçado, no presente feito, o seu entendimento pela ausência de economicidade a partir, no caso concreto, de outros elementos probatórios sobre a irregularidade dos aludidos aditamentos contratuais (Peça 411, p. 40-43; p. 156-159; p. 162-163) . 
20.	Ao avaliar, por seu turno, a condição de não-colaboradores com a Justiça para José Adelmário Pinheiro Filho e Agenor Franklin Magalhães Medeiros, o TCU teria regularmente incorporado os pareceres emitidos pela SeinfraOperações (Peças 412 e 413) às correspondentes razões de decidir, como fundamentação para o acórdão, no sentido da ausência de colaboração no âmbito do MPF diante da falta de juntada de cópia dos aludidos acordos ao presente processo.
21.	Ocorre, ainda, que, a despeito de, no presente momento, ter sido apresentada a cópia do termo de colaboração com o MPF por Agenor Franklin Magalhães Medeiros (Peça 560) , além do acordo cível complementar ao acordo de colaboração premiada de José Adelmário Pinheiro Filho com o MPF (Peça 561) , os aludidos acordos teriam sido assinados em momento posterior, contudo, às citações promovidas por força do Despacho à Peça 1, em 12/12/2016, não subsistindo, também, as evidências de as irregularidades supostamente reconhecidas nesses acordos terem a eventual correspondência com as falhas evidenciadas no bojo do CT-101, até porque as referidas cópias acostadas ao presente feito não possuiriam os correspondentes anexos sobre o objeto do aludido acordo, com a declaração dos ilícitos perpetrados nos contratos pelos ora colaboradores, e, desse modo, toda essa cópia desses supervenientes acordos de colaboração pode e deve ser avaliada no vindouro recurso de reconsideração a ser interposto pelos respectivos responsáveis, mas não nos presentes embargos de declaração, em respeito ao princípio da específica destinação recursal.
22.	Também não subsistiria, enfim, a suposta omissão em relação à certidão emitida pela CGU no bojo do acordo de leniência firmado com a Construtora OAS S.A., até porque, isoladamente, a referida certidão não seria suficiente para o reconhecimento da suposta condição de colaboradora com o poder público e, especialmente, com o bom andamento dos processos no TCU, diante da ausência de informações tendentes a efetivamente comprovar a adequada correspondência entre os ilícitos declarados e os ilícitos evidenciados no aludido CT-101, sem prejuízo de anotar a ausência de colaboração da referida empresa com o MPF.
23.	Para além, então, de não terem evidenciado os supostos vícios no referido Acórdão 2681/2021-TCU-Plenário, os ora embargantes tentaram apenas promover a indevida rediscussão de mérito do feito pela estreita via destes embargos de declaração, a despeito de eles não servirem como a via adequada para essa finalidade em consonância, assim, com a jurisprudência firmada pelo TCU a partir, por exemplo, dos Acórdãos 2.062/2015, 2.635/2015 e 294/2016, do Plenário, e com a jurisprudência fixada pelo Superior Tribunal de Justiça a partir, por exemplo, do EDcl Resp 351490 no DJ de 23/09/2002, além da jurisprudência firmada pelo Supremo Tribunal Federal em face, por exemplo, do RE 776045 AgR-ED no DJe de 14/12/2016.
24.	Os presentes embargos deveriam, pois, ter sido manejados para corrigir a eventual obscuridade, omissão ou contradição na aludida deliberação do TCU, mas não para intentar o novo julgamento das questões já debatidas pelo Tribunal, até porque deveriam servir apenas para esclarecer, interpretar ou completar o pronunciamento anteriormente emitido pelo TCU em benefício da melhor compreensão ou inteireza da deliberação do Tribunal em sintonia, por exemplo, com o Acórdão 434/2018-TCU-Plenário; ficando evidente, todavia, que, no presente momento, os ora embargantes buscaram apenas rediscutir indevidamente o mérito do correspondente feito.
25.	Em homenagem, porém, ao devido processo legal, os ora embargantes poderão eventualmente manejar os supervenientes recursos legalmente cabíveis para a efetiva rediscussão futura de mérito do feito, sem a presente restrição imposta pela estreita via dos presentes embargos de declaração.
26.	O TCU deve conhecer, portanto, dos presentes embargos para, no mérito, rejeitá-los, mantendo inalterado o Acórdão 2681/2021-TCU-Plenário.
Ante o exposto, pugno pela prolação do Acórdão ora submetido a este Colegiado.
TCU, Sala das Sessões, em 30 de março de 2022.
Ministro-Substituto ANDRÉ LUÍS DE CARVALHO 
Relator